臺灣高等法院高雄分院民事裁定　九十三年度家抗字第三五號
　　抗　告　人　乙○○
抗告人因與相對人甲○○間酌定監護權事件，對於民國九十三年三月三日臺灣高雄地
方法院九十二年度監字第二四五號所為裁定提起抗告，本院裁定如下：
    主      文
抗告駁回。
抗告程序費用由抗告人負擔。
    理      由
一、相對人聲請意旨略以：相對人與抗告人原係夫妻，婚後育有女兒尹芝琇（民國○
    ○○年○○月○○日生，身分證統一編號：Ｚ000000000號）。兩造於
    九十二年六月二十六日協議離婚，並約定由兩造共同監護扶養尹芝琇，尹芝琇於
    每月十一日至二十日得在相對人家中與相對人同住十天，尹芝琇所需之生活費用
    則由兩造各自負擔。詎離婚後抗告人即將尹芝琇帶回其位於彰化市○○路二０一
    巷十七之一號之娘家，對於相對人預告要如期北上帶尹芝琇返回高雄同住之通知
    ，均予拒絕，迨相對人到達抗告人與尹芝琇之住處後更禁止相對人與尹芝琇會面
    ，並不惜變更電話號碼、刻意藏匿尹芝琇，拒不告知去向，妨害相對人親權之行
    使，相對人所為除已違反離婚協議外，復不利尹芝琇人格之健全發展及倫理道德
    習性之培養，已未能善盡其保護教養義務，其阻撓尹芝琇與相對人相聚亦已侵害
    尹芝琇之基本人權，顯然有對尹芝琇不利之情事存在。又九十年十二月十八日兩
    造婚姻關係存續期間，抗告人僅為阻撓相對人之母親尹宋彩娥將尹芝琇帶回高雄
    同住，即不顧當時尹宋彩娥正抱著尹芝琇位處樓梯之危險位置，而出手毆打尹宋
    彩娥成傷，是若由出手傷人之抗告人行使或負擔尹芝琇之權利義務，乃不利於尹
    芝琇。況且抗告人患有精神上之疾病，無法控制自己的情緒，輕則對自己的所做
    所為不復記憶而造成人際衝突，重則突發性的大哭大叫，連大人都束手無策，兩
    造協議離婚後之九十二年六月二十七日清晨，抗告人即在兩造共同住處大叫救命
    ，並拒絕就醫，尹芝琇與抗告人同住期間亦曾在電話中向相對人表示「媽媽好兇
    ，我好害怕」等語，顯見抗告人情緒不穩又有暴力傾向，已造成尹芝琇心理上之
    恐懼，由其行使或負擔尹芝琇之權利義務，對尹芝琇確有不利。較之相對人已為
    尹芝琇辦妥移民美國之手續，並為其覓妥學校及住所，相對人於美國亦有穩定工
    作與收入，復有相當之資產，足供尹芝琇成長所需，將尹芝琇權利義務之行使或
    負擔交由相對人任之，應與尹芝琇之最佳利益相符，爰依民法第一千零五十五條
    第三項規定，聲請將尹芝琇權利義務之行使或負擔改由相對人單獨任之等語。
二、抗告人則以：抗告人自畢業後一直從事幼教工作，並曾獲選為彰化縣八十二年、
    八十三年、八十五年之優良教師，相對人目前仍在幼稚園任教，足見抗告人對兒
    童教育有深切之研究與了解，抗告人也是虔誠基督徒，曾連續二年獲得教會推薦
    ，當知如何以愛來教養照顧子女，況子女目前與抗告人及抗告人之父母同住，抗
    告人之父母提供相當之協助，尹芝琇受有良好照顧。至於相對人指摘相對人禁止
    相對人與尹芝琇會面交往乙事，則屬不實，而抗告人於八十九年間罹患憂鬱症乃
    肇因於婚姻不幸，又須背負清償相對人債務之壓力所致，在九十二年六月兩造結
    束婚姻關係後，抗告人之憂鬱症已然痊癒，自無相對人所述不能監護尹芝琇之情
    狀存在。再者相對人之兄弟姐妹均居住於美國，無法協助相對人照顧子女，而相
    對人雖陳稱已獲美國ＷＸＰ現金卡公司邀請其擔任該公司專任業務經理職位，惟
    相對人仍有隨時遭解聘之可能，其經濟狀況顯然不穩定，而無法提供尹芝琇良好
    之成長環境。又相對人不斷主張其與女兒尹芝琇均有美國國籍，尹芝琇在美國會
    有較好的生活環境云云，僅係片面主觀之推測，無從為相對人作有利之證明。另
    抗告人雖曾於九十年十二月十八日與尹宋彩娥發生肢體衝突，惟當時係尹宋彩娥
    欲偷偷帶走女兒尹芝琇，抗告人始與之發生拉扯，抗告人本身亦受有傷害，故該
    事件乃單一之偶發事件，且尹宋彩娥僅受有小傷，尚不能僅以此二年多前所發生
    之事件逕認抗告人不適宜監護子女等語置辯。並聲明：相對人之聲請駁回，對於
    尹芝琇權利義務之行使或負擔改由抗告人單獨任之。原裁定將尹芝琇之監護權改
    由相對人任之，尚有未合，爰請求廢棄原裁定，將尹芝琇權利義務之行使或負擔
    改由抗告人任之等語。
三、按「監護，依受監護人之本國法」、「依本法應適用當事人本國法，而當事人有
    多數國籍時，其先後取得者，依其最後取得之國籍定其本國法。同時取得者，依
    其關係最切之國之法。但依中華民國國籍法，應認為中華民國國民者，依中華民
    國法律」，涉外民事法律適用法第二十條、第二十六條分別定有明文。又民法第
    一千零五十五條所定夫妻離婚有關對於未成年子女權利義務之行使或負擔之酌定
    、改定或變更事件，由未成年子女住所或居所地之地方法院管轄，非訟事件法第
    七十一條之一第一項亦有明定。經查，本件受監護人尹芝琇雖同時具有中華民國
    及美國國籍（原審卷第一二九頁），然其依中華民國國籍法既應認為中華民國國
    民，揆諸前揭規定，自應依中華民國法律定其權利義務行使或負擔之歸屬，而尹
    芝琇目前雖與抗告人同住於彰化市，惟相對人聲請時，尹芝琇既由兩造共同監護
    ，且依民法第一千零六十條之規定，未成年子女以其父母之住所為住所，是尹芝
    琇應以兩造之住所為住所，而相對人之住所為高雄市鹽埕區○○○路一四八號，
    有其戶籍謄本可稽（原審卷第五頁），該相對人之住所亦應為尹芝琇之住所，因
    此，相對人向原審請求改定尹芝琇權利義務行使或負擔之歸屬，於法並無不合，
    合先敘明。
四、次按夫妻離婚者，對於未成年子女權利義務之行使或負擔，依協議由一方或雙方
    共同任之。未為協議或協議不成者，法院得依夫妻之一方、主管機關、社會福利
    機構或其他利害關係人之請求或依職權酌定之。前項協議不利於子女者，法院得
    依主管機關、社會福利機構或其他利害關係人之請求或依職權為子女之利益改定
    之。行使、負擔權利義務之一方未盡保護教養之義務或對未成年子女有不利之情
    事者，他方、未成年子女、主管機關、社會福利機構或其他利害關係人得為子女
    之利益，請求法院改定之；法院為前條裁判時，應依子女之最佳利益，審酌一切
    情狀，參考社工人員之訪視報告，尤應注意左列事項：(一)子女之年齡、性別、人
    數及健康情形。(二)子女之意願及人格發展之需要。(三)父母之年齡、職業、品行、
    健康情形、經濟能力及生活狀況。(四)父母保護教養子女之意願及態度。(五)父母子
    女間或未成年子女與其他共同生活之人間之感情狀況，民法第一千零五十五條第
    一項、第二項、第三項、第一千零五十五條之一分別定有明文。又法院為審酌子
    女之最佳利益，得徵詢主管機關或社會福利機構之意見或請其進行訪視，就民法
    第一千零五十五條之一所定事項，為事實之調查，並提出調查報告及建議，非訟
    事件法第七十一條之四第一項亦有明定。
五、本件相對人與抗告人原為夫妻，於離婚前即曾為尹芝琇之扶養、探視問題，聲請
    彰化縣彰化市調解委員會調解，並於九十一年五月二日調解成立，約定相對人自
    九十一年五月份起，每月得與尹芝琇同住十天迄尹芝琇成年時為止，抗告人亦同
    意相對人得於每月十一日上午八時起前往抗告人位於彰化市○○路二０一巷十七
    之一號之住所，將尹芝琇帶回相對人位於高雄市鹽埕區○○○路一四八號之住所
    同住至同年月二十日下午八時止，相對人並應將尹芝琇送回相對人之住所，有關
    扶養尹芝琇之費用各自負擔。嗣兩造於九十二年六月二十六日協議離婚，約定尹
    芝琇權利義務之行使或負擔由兩造共同任之，相對人並得於每月十一日至二十日
    將尹芝琇帶回同住，生活費用各自負擔等情，業據相對人提出戶籍謄本二份、彰
    化縣彰化市調解委員會調解書一件、離婚協議書一紙為證（原審卷第五頁、第三
    三頁、第三七頁、第三六頁），復為兩造所不爭執，堪信真實。揆諸前揭說明，
    法院依法改定未成年子女權利義務之行使或負擔之歸屬時，自應審酌兩造於協議
    離婚時約定將尹芝琇權利義務之行使或負擔交由兩造共同擔任，有無不利，及兩
    造在共同行使或負擔尹芝琇權利義務期間，是否有未盡保護教養尹芝琇，或對尹
    芝琇有何不利之情事存在，始得進而為尹芝琇之利益，決定是否改定監護人。經
    查：
  (一)相對人主張兩造協議離婚之翌日即九十二年六月二十七日早上六時許，在兩造位
    於高雄市鹽埕區○○○路一四八號之共同住所，抗告人突然反鎖房門、大聲叫喊
    救命、緊抱小孩，還想從四樓陽台出去（原審卷第六七、九六頁），顯見抗告人
    患有憂鬱症，不能妥為控制自己的情緒，復有強迫性格，不適宜將尹芝琇交由抗
    告人照顧養護等語，抗告人固不否認於上開時點曾有大喊救命之舉，惟抗辯當時
    因其承受太大的壓力重擔，又認為相對人計畫要帶走尹芝琇，將之趕走，所以才
    大喊救命，而其憂鬱症則是相對人要求伊背負債務所引起，該病症於兩造離婚後
    ，即已痊癒，當不至於影響伊照顧尹芝琇之能力等語（原審卷第六七頁）。經查
    ：
  1.證人即員警蔡瑞彬證稱：「九十二年六月二十七日‧‧‧我七點十五分到庭現場
    ，該處是獨棟透天的房子，相對人的母親在一樓大門幫我們開門，我們去之後見
    抗告人赤腳從樓上下來，她看起來情緒不穩定，較急躁，一直說要帶小孩回鄉下
    ，抗告人從外表上看來沒有傷痕，沒有哭過的痕跡，沒有被打，小孩則在一樓，
    我們有與抗告人的母親聯繫，她母親表示要讓她自己搭火車回去，‧‧‧因為相
    對人赤腳一直要跑出去外面，我們有勸解安撫她」等語，證人即員警林辰宏亦證
    稱：「我所見的情況與我同事蔡瑞彬相同，抗告人的口中一直唸唸有詞」等語（
    原審卷第六五至六六頁）。原審復依聲請調閱抗告人於九十二年六月二十七日前
    往高雄醫學大學附設中和紀念醫院就醫之病歷，依該院函覆病歷所載足知，抗告
    人送醫急診時，雖神智清醒，但有情緒不穩定之情狀，惟抗告人要求返回財團法
    人彰化基督教醫院就診，兩造斯時適因爭奪小孩監護權而有爭執，有卷附高雄醫
    學大學附設中和紀念醫院九十二年十一月二十八日（九二）高醫附秘字第三二０
    七號函可按（原審卷第九二頁）。
  2.原審並依職權調閱相對人前往財團法人彰化基督教醫院精神科就診之病歷，由該
    病歷記載可知，抗告人自八十九年十月十七日起即因憂鬱併多話、易怒、表情不
    適切、社會反應變差等精神症狀，前往該院就診，而抗告人症狀之起伏與抗告人
    之生活壓力有關，該生活壓力則多來自於與家庭成員相處不良所致，而據抗告人
    之家人陳述，抗告人於三、四年前（即八十五、八十六年間）即曾因工作壓力大
    而出現時哭、時笑、易怒等情狀，抗告人婚後則以相對人沒錢供伊購買物品為由
    ，返回娘家，並稱欲找工作，惟抗告人之母親發現抗告人有一直說話、講不停、
    晚上不睡、易怒、無法聽進別人的話等情狀故而前往就醫，抗告人原在擔任幼稚
    園老師，因發病才轉而擔任百貨公司專櫃小姐，經診斷認為相對人患有精神官能
    性憂鬱症，惟抗告人並未定期回診，迨九十一年二月十八日病症再現時，抗告人
    始於家人的陪同下前往就醫，斯時抗告人本身缺乏病識感，經九十一年二月十八
    日至九十一年十一月十九日間之固定門診後，抗告人因已覓得工作，精神狀況日
    趨穩定，但抗告人在九十一年十二月返回相對人住處後，即再無就診紀錄，遲至
    九十二年六月二十七日抗告人返回彰化娘家後，始於九十二年七月二日再度前往
    該院就醫，抗告人並陳稱：伊返回夫家後約一個月，家中就出現拖鞋被扔進送菜
    電梯、浴巾被剪破等情事，丈夫說是伊做的，伊則懷疑是婆婆或幫佣做的，由於
    持續發生類似事件，丈夫要求與伊離婚，離婚翌日伊因為受不了「夫家人的面目
    ，而在房裡抱著孩子大叫」被送往高雄醫學大學附設中和紀念醫院檢查等語，惟
    抗告人經治療後，其情緒穩定，思考並無特殊病態或障礙，能從事一般工作，以
    上有財團法人彰化基督教醫院九十二年十一月七日（九二）彰基病歷字第九二一
    一０二八號函在卷足憑（原審卷第四十頁）。抗告人並提出財團法人彰化基督教
    醫院出具之診斷證明書乙紙，以證抗告人所患精神官能性憂鬱症之主要症狀為與
    環境壓力有關之心情低落及憂鬱症狀，自九十二年七月起即已停止用藥，目前並
    無明顯症狀，其心智狀態穩定、工作正常等情（原審卷第三五頁）。
  3.互核前開病歷記載，堪認抗告人患有精神官能性憂鬱症之病史長達六年之久，期
    間症狀雖曾稍緩，然而抗告人並未持續用藥控制，故於遭遇婚姻、經濟、子女監
    護權等問題時，抗告人情緒不穩之病症即再浮現，雖上開財團法人彰化基督教醫
    院出具診斷證明稱抗告人於九十二年七月起即已停止用藥，目前並無明顯症狀，
    然其往後如遇有壓力產生而無法承受時，難謂其情緒不穩之病症不再發作。且參
    之證人尹芝琇證稱：「‧‧‧我和爸爸比較好，但是媽媽說我不能和爸爸住，所
    以我現在不能跟爸爸住，‧‧‧媽媽告訴我，她是女生所以沒什麼好害怕的，‧
    ‧‧媽媽跟我講，我現在不能去美國，我只能跟媽媽去，不能跟爸爸去，‧‧‧
    我如果和爸爸見面媽媽會不高興、生氣，打我屁股一下，我每次和爸爸見面回家
    之後媽媽都會不高興，‧‧‧我想和爸爸、阿嬤在一起，但媽媽說我現在已經和
    爸爸分開了」等語（原審卷第一八三、一八四頁），堪認抗告人平時言行已教導
    尹芝琇不得與相對人親近，乃將其與相對人間之爭執，灌輸尹芝琇對相對人負面
    評價，已屬過於偏激之表現。是以，抗告人於面對尹芝琇與相對人會面交往及監
    護權歸屬等問題時，原情緒不穩定之憂鬱病症即再浮現，導致抗告人無法秉持理
    性與開放之心胸讓尹芝琇與相對人會面交往，確實有未能秉持理性為子女之最佳
    利益設想之虞。抗告人抗辯以現在時點評估，抗告人應為適任之監護人云云，委
    無可採。
  (二)又相對人主張抗告人於九十二年六月二十七日將尹芝琇帶回彰化後即蓄意阻撓相
    對人探視，復不惜變更電話號碼，致相對人溝通無門，經相對人聲請台灣彰化地
    方法院前往抗告人住處強制執行，均無結果，惟子女思念父母，進而要求接觸或
    相聚乃其基本人權，不得無故加以剝奪，更不應因父母情感不睦而加以阻撓，是
    以抗告人上開行為顯然不利於尹芝琇人格之健全發展，侵害尹芝琇之基本人權等
    語。抗告人則以伊並未蓄意阻撓相對人探視等語置辯。經查：
  1.兩造於離婚協議書第一條、第四條第二款分別約定：「男女雙方在婚姻關係存續
    中所生之長女尹芝琇由雙方監護、扶養，即男女雙方共同監護扶養」、「依彰化
    縣彰化市調解委員會調解成立之約定，長女尹芝琇每月在男方家同住十天，雙方
    同意即每月十一日至二十日止，為十天。生活費用各自負擔」，而兩造於九十一
    年五月二日所立彰化縣彰化市調解委員會調解書第一條則約定：「對造人（即抗
    告人）同意相對人自九十一年五月份起，每月得與兩造所生長女尹芝琇同住十天
    ，至尹芝琇成年為止，即對造人同意相對人於每月十一日上午八時起前往對造人
    彰化市住所（彰化市○○路二０一巷十七之一號），將尹芝琇帶回相對人高雄市
    住所（高雄市鹽埕區○○○路一四八號）同住，至同年月二十日下午八時止送回
    對造人前開住所。有關撫養尹芝琇之撫養費用各自負擔」，前開調解書並經台灣
    彰化地方法院依法審核，准予核定，有離婚協議書、彰化縣彰化市調解委員會調
    解書各一件在卷可稽（原審卷第三六頁、第三七頁），復為兩造所不爭執，堪認
    相對人確實得於每月十一日上午八時起至抗告人彰化住處，將尹芝琇接回高雄與
    之同住，並應於每月二十日下午八時將尹芝琇帶回抗告人住處無訛。
  2.原審並依職權調閱台灣彰化地方法院民事執行處九十二年度執字第一六０００號
    交付子女事件全卷卷證，經核閱該事件卷證，可知相對人因抗告人自九十二年七
    月十一日起即拒絕相對人將尹芝琇帶回高雄同住，而於九十二年九月十七日持前
    開經法院核定之調解書，具狀聲請強制執行，經台灣彰化地方法院於九十二年十
    月三日上午十時前往抗告人與尹芝琇位於彰化市○○路二０一巷十七之一號之住
    處時，卻無人應門，經相對人請求前往尹芝琇就讀之中興托兒所強制執行，該托
    兒所園長則陳稱尹芝琇並未在該處就讀，經相對人入園尋找亦無所獲，再依相對
    人之請求前往抗告人之父親林義雄位於彰化市○○街五八號之工作場所為強制執
    行，雖抗告人父親在場，惟仍不見尹芝琇之蹤跡，有上開事件執行筆錄足為佐證
    ，堪認相對人主張經強制執行仍無法與尹芝琇會面交往，將其帶回高雄同住乙節
    屬實。
  3.雖抗告人抗辯，兩造離婚前伊確實曾帶相對人到中興托兒所看小孩，離婚後伊才
    將小孩轉到立達幼稚園唸書，自兩造離婚後迄至相對人請求強制執行之日止，伊
    與相對人均無聯絡，相對人亦未告知伊要看小孩，伊亦未要求父親不要告訴相對
    人小孩在那裡，亦未阻絕相對人與小孩間之親情等語（原審卷第一四九頁、第一
    八四頁），復於抗告狀抗辯，伊並無更換電話號碼，且無拒絕履行交付，係相對
    人預藉強制執行事件，以突顯抗告人阻礙相對人與尹芝琇見面云云。且證人即抗
    告人之母親林石金玉亦證稱：「‧‧‧九十二年七月相對人有無與法院人員來，
    我不知道，因為我去工作，我不在家，九十二年六月離婚前相對人曾經聲請法院
    來執行，我知道，那次小孩有被帶走，我女兒（即相對人）也有跟著回去，翌日
    我女兒就與相對人離婚‧‧‧」等語（原審卷第二四頁），證人即抗告人之父親
    林義雄復證稱：「‧‧‧九十二年十月三日相對人是否有帶同書記官到我住的永
    華街住處找我，日期我已經不記得，但是確實有書記官來找我這件事，但是來找
    我時沒有說要做什麼，也沒有問小孩尹芝琇有無在家，在那裡唸幼稚園，我也不
    知道相對人帶同書記官來我家做什麼，我當時要去理髮，我已經將大門關下，因
    此我沒有理他們‧‧‧」等語（原審卷第一八○頁）。惟相對人前往抗告人住處
    強制執行時，並無人在家，足認抗告人及其家人均未依照約定遵期在家等候交付
    子女，亦未主動告知尹芝琇當日去處，違約事實已甚明顯，豈係相對人預藉強制
    執行事件，以突顯抗告人阻礙相對人與尹芝琇見面之可能。而證人林義雄既於強
    制執行時在場，執行人員當無不告知強制執行事由之理，其竟不告知尹芝琇下落
    ，或代為聯絡，是其證稱執行人員並未告知強制執行之目的何在乙節，顯與常情
    有違，不足採信。況且抗告人並坦承兩造離婚後伊即將尹芝琇自中興托兒所轉學
    至立達幼稚園就讀，且未主動將此事告知相對人，相對人才會引導執行人員前往
    中興托兒所為強制執行。再者，抗告人於原審調查中雖稱保證相對人將來可以探
    視尹芝琇，然而卻不願意於庭訊完畢後讓尹芝琇留下與相對人單獨相處（原審卷
    第一八四頁），相對人事後於本院雖抗辯因翌日抗告人與尹芝琇事先已報名參觀
    花卉博覽會，不便留在高雄云云，並未舉證以實其說，且縱屬實在，亦不影響尹
    芝琇於庭訊當日留下與相對人單獨相處，所辯尚不足以認定其確有誠意讓相對人
    與尹芝琇得正常會面交往。再佐以尹芝琇前開證詞得知，抗告人目前仍有教導尹
    芝琇不能與相對人同住，並因尹芝琇與相對人見面而生氣，動手打尹芝琇屁股一
    下等情事存在，堪認相對人主張抗告人蓄意阻撓相對人與尹芝琇會面交往乙節，
    尚屬非虛。
  (三)綜觀前揭各項事證，抗告人與相對人離婚後，其身為母親，亟切希望能將子女留
    在身邊的心情，固值同情，惟父母之親情對子女而言均屬不可或缺，子女對父母
    應盡孝道之倫理觀念亦不容抹滅，因離婚而不能與未成年子女同住之父或母之一
    方定期或不定期前往探視關愛子女，對單親子女人格之養成，關係至鉅。惟抗告
    人以不當灌輸尹芝琇不得與相對人同住之觀念，且因尹芝琇與相對人會面交往即
    對尹芝琇發怒，並阻絕相對人與尹芝琇相聚，堪認抗告人於行使或負擔尹芝琇權
    利義務期間，確實有不利於兒童之實際行為存在，已對尹芝琇人格之健全發展及
    倫理道德習性之培養產生負面影響，故有審酌為尹芝琇之利益改定其權利義務行
    使或負擔歸屬之必要。
  (四)至相對人主張兩造婚姻存續期間，抗告人曾於九十年十二月十八日因拒絕尹宋彩
    娥將兩造所生女兒尹芝琇帶回高雄同住，而在抗告人位於彰化市○○路二一０巷
    十七號之一之娘家，動手毆打尹宋彩娥，顯見抗告人為家庭中之施暴者，不適宜
    將子女權利義務之行使或負擔交由抗告人任之等語，惟因抗告人在共同行使或負
    擔尹芝琇權利義務期間，確對尹芝琇有不利之情事存在，業如前述，此部分即無
    審酌之餘地。
六、至未成年子女權利義務之行使或負擔之歸屬，爰敘述如後：
  (一)原審依職權囑託高雄市政府社會局、彰化縣政府社會局前往訪視，其提出評估建
    議認為：1.訪視抗告人部分：抗告人有穩定之工作，對被監護人尹芝琇全心照顧
    ，安排其參加教會舉辦的英文班、繪畫班等才藝教室活動，對爭取被監護人尹芝
    琇監護權之意願積極、明確，抗告人之母親則表示，兩造雖曾約定探視未成年子
    女及與未成年子女同住之期間，然而相對人經常未屆約定時間即將被監護人尹芝
    琇帶回彰化，抗告人及其娘家家人均願協助照顧被監護人尹芝琇，經社工人員實
    地訪視抗告人住處，其住家為公寓二樓，適合小家庭居住，環境清潔，再經前往
    立達幼稚園訪視，抗告人與被監護人尹芝琇之互動情形良好，被監護人尹芝琇在
    幼稚園與其他小朋友之互動情狀亦佳，表現主動積極，具良好之表達能力，有禮
    貌，抗告人之母親則表示被監護人尹芝琇曾表示不願意再回高雄居住等語。此有
    彰化縣政府委託彰化家庭扶助中心社會工作員個案訪視處理建議表在卷可稽（原
    審卷第五七至五八頁）。2.訪視相對人部分：(1)就監護動機及意願而言：相對人
    因抗告人拒不履行兩造離婚時所約定之探視協議，而聲請改定監護權，並明確表
    達欲爭取被監護人尹芝琇監護權之意願，希望未來由伊負起照顧被監護人尹芝琇
    之生活及就學所需，評估相對人之監護動機單純且意願強烈。(2)就經濟狀況而言
    ：相對人係家中主要之經濟來源，其移民美國後即可獲得一份金融公司之主管職
    務，其未來之工作收入可提供被監護人尹芝琇穩定之生活，且相對人之家人亦願
    提供相對人充足之經濟協助，被監護人尹芝琇未來之生活與學雜費開銷無虞，評
    估相對人及其家庭經濟狀況、經濟能力可提供被監護人尹芝琇妥善、穩定之照顧
    。(3)就兒童之照顧計劃而言：相對人及其母親為被監護人尹芝琇未來之主要照顧
    者，依相對人之規劃，其未來將能穩定照顧被監護人尹芝琇之生活起居、上下課
    接送與三餐供應，評估相對人在提供被監護人尹芝琇妥善、穩定之生活照顧上具
    備相當能力。(4)就情感依附而言：據相對人陳述，相對人與被監護人尹芝琇在生
    活上互動之機會頻繁，對被監護人尹芝琇之生活照顧亦多所用心，但由於被監護
    人尹芝琇目前未與相對人同住，故無法評估其實際互動情形與情感依附狀況。(5)
    就親職能力與管教態度而言：相對人係以勸導方式來處理被監護人尹芝琇不乖或
    不聽話的行為，且會向被監護人尹芝琇說明事情原委，而不採取打罵方式處理。
    在教育栽培計劃上相對人則期待能讓被監護人尹芝琇依其性向自由發展，並有具
    體且長遠的規劃，是評估其管教方式適當，能提供被監護人尹芝琇適性的發展空
    間與教育環境。(6)就探視安排而言：相對人表示將主動帶被監護人尹芝琇回台灣
    探視抗告人之意願，並表示抗告人若能承諾不再藏匿被監護人尹芝琇，則相對人
    將不限制抗告人帶同被監護人尹芝琇外出或過夜。此亦有高雄市政府社會局九十
    二年十二月三十一日高市社局工字第○九三○○○○○三九號函覆訪視調查報告
    在卷足憑（原審卷第一三五至一三九頁）。
  (二)證人尹芝琇雖證稱：「‧‧‧我要跟媽媽住，‧‧‧爸爸來看我就好，媽媽、外
    婆對我很好‧‧‧」、「爸爸跟媽媽讓我選擇，我選擇和媽媽同住」等語（原審
    卷第六七頁、第一八四頁），惟亦證稱：「‧‧‧我想住美國，‧‧‧如果只有
    爸爸去美國我也要去，媽媽一個人在台灣沒關係」、「‧‧‧上次媽媽跟我講不
    能去美國，‧‧‧我喜歡爸爸、媽媽、阿嬤，如果和阿嬤同住我願意，我和爸爸
    比較好，但是媽媽說我不能和爸爸住，‧‧‧但是我以後願意和爸爸同住，‧‧
    ‧我覺得我去跟爸爸同住媽媽會很可憐，我覺得他們二人都對我很好，我希望他
    們二人都可以跟我在一起，媽媽跟我講我現在不能去美國，我只能跟媽媽去，不
    能跟爸爸去，如果媽媽跟我一起到美，我就要去，我想在美國唸書‧‧‧，我和
    爸爸的感情比較好，‧‧‧我如果和爸爸見面媽媽會不高興，打我屁股一下，我
    每次和爸爸見面回家之後媽媽都會不高興，她會生氣，‧‧‧所以不能和他們住
    在一起，我想和爸爸、阿嬤在一起，但媽媽說我現在已經和爸爸分開了」等語（
    原審卷第六七頁、第一八三至一八四頁），堪認尹芝琇雖證稱希望與相對人同住
    ，惟其並不排斥與相對人及尹宋彩娥同住，亦不排斥前往美國生活，是訪視報告
    中所載抗告人之母親陳稱尹芝琇曾表示不願返回高雄與相對人同住乙節，係與實
    情不符，不容採信。
  (三)又相對人主張其將就任美國ＷＸＰ現金卡公司專任業務經理一職，其於美國猶有
    積蓄，其中在美邦公司之存款即將近美金四萬元，而尹宋彩娥現已退休，除可全
    心照顧尹芝琇在美國之生活外，其復得按月向美國政府領取福利金美金七百五十
    四元，而相對人之兄弟姐妺於美國均有穩定之職業、收入，亦願協助照顧尹芝琇
    等情，業經相對人提出財力保證宣誓書二件、ＷＸＰ現金卡公司書函一件、花旗
    集團美邦公司出具之帳戶餘額證明、美國社會保險局通知書函、家族成員聯名信
    函、教育規劃書、未成年子女尹芝琇名下之教育基金存單各一件、照片六幀、尹
    玉貝、尹玉枝會計師執照各一件、剪報三張、美國眾議員社區服務獎狀、加州稅
    務局社區服務獎狀各一紙為證（原審卷第八四至八八頁、第一三三頁、第一六０
    頁、第一九三至二○八頁），並經證人尹宋彩娥到庭證述：「我可以專職照顧尹
    芝琇，就學方面都已經安排好了，我也可以幫忙資助，聲請人已經在美國找到工
    作，我是主要照顧者」等語明確（原審卷第一八一頁）；抗告人則主張其目前於
    尹芝琇就讀之幼稚園任教，曾獲頒優良教師獎章，有穩定之工作及收入，並已為
    尹芝琇投保保險，尹芝琇在生活上受其良好照顧等情，復提出服務證明書、彰化
    縣私立立達幼稚園服務經歷證明書、立達幼稚園聘書、聘任合約書、應聘書、彰
    幼學會教職員工互助名冊、合格教師證書、服務優良證明、三商美邦人壽保險股
    份有限公司學生團體傷害保險被保險人名冊各一件、優良教師獎座照片一幀、尹
    芝琇之生活照二幀、郵政儲金匯業局簡易人壽保險要保書、美商美國安泰人壽保
    險單各一件為證（原審卷第二九至三九頁、第七三至七六頁、第一一四至一一五
    頁、第一一八至一一九頁）。抗告人雖否認相對人提出上開證明文件之真正，而
    相對人未舉證以資證明，固難採信。惟抗告人在共同行使或負擔尹芝琇權利義務
    期間，既有對尹芝琇不利之情事存在，業如前述，而相對人縱有一時無工作及收
    入，然其尚非負債累累或無謀生能力，自不得僅憑相對人目前之經濟狀況即認其
    無法勝任監護之責。
  (四)至抗告人以相對人生活習性極差，無責任感，愛看漫畫及打電動玩具，又好賭六
    合彩，並盜刻伊印章簽發支票，以伊房屋及名義借款云云，而相對人固自承會租
    借武俠小說在家閱覽，及偶爾依抗告人之父提供之明牌小額簽賭等情，惟相對人
    究係租看武俠小說及簽賭六合彩至何種程度，未見抗告人具體說明。而抗告人曾
    於九十年十二月十八日因拒絕尹宋彩娥將兩造所生女兒尹芝琇帶回高雄同住，而
    在抗告人位於彰化市○○路二一０巷十七號之一之娘家，動手毆打尹宋彩娥，尹
    宋彩娥致受有右眼瞼腫傷三Ｘ一公分、右下巴腫傷二Ｘ一公分、顏面多處抓傷０
    ‧一Ｘ０‧一公分、右拇指擦傷０‧一Ｘ０‧一公分之傷害，亦有台灣高雄地方
    法院檢察署九十一年度發查字第四二九號傷害事件卷附阮綜合醫院驗傷診斷書一
    紙、相片一幀可稽（該事件卷第六、七頁）。抗告人固不否認曾於上開時點為要
    搶回尹芝琇而與尹宋彩娥發生拉扯爭執，惟辯稱當日因尹宋彩娥未經其同意，即
    強行將尹芝琇抱走，伊怕會危及子女安全，才動手攔阻，但當日尹宋彩娥還是抱
    著小孩往外衝，伊當日亦有受傷等語（原審卷第一五○頁、第一八三頁）。縱屬
    實在，亦足見抗告人遇事未能冷靜理性處理，不惜動手傷害長輩，是與抗告人租
    看武俠小說及簽賭六合彩相較，並未有較適任監護尹芝琇之理由。至抗告人聲請
    傳訊證人張淑惠證明相對人簽賭六合彩云云，惟此部分已認定如前，尚無必要，
    附此敘明。
  (五)綜觀前述，相對人與抗告人均具有穩定之工作、收入，亦均具備相當之經濟能力
    ，提供尹芝琇未來生活、教育所需，尹芝琇與兩造及其家人之相處情狀尚稱良好
    ，是兩造於經濟狀況、對子女生活照顧、未來發展、教育安排之用心均不分軒輊
    ，然而抗告人極為排斥尹芝琇與相對人及其家人會面交往，罔顧其對父愛之需求
    ，已如前述，較之相對人並不排斥尹芝琇與抗告人會面交往，且相對人承諾願提
    供抗告人前往美國探視所需支出之費用及住處（原審卷第一○三頁、一八三頁）
    等情，認為尹芝琇與相對人之情感依附關係良好、穩定，亦期待前往美國與相對
    人及相對人之母親共同生活，且相對人之資力較佳，不排斥尹芝琇與抗告人會面
    交往，亦願對促成尹芝琇與抗告人會面交往支出所需費用，是將尹芝琇權利義務
    之行使或負擔交由相對人任之，應與尹芝琇之最佳利益較為相符，自宜將尹芝琇
    權利義務之行使或負擔，改由相對人單獨任之。本件聲請為有理由，應予准許。
七、綜上所述，兩造之女尹芝琇權利義務之行使或負擔由相對人任之，乃符合其最佳
    利益，抗告人請求由其監護云云，尚無可取。原審因而將尹芝琇權利義務之行使
    或負擔由相對人任之，並依職權酌定抗告人對未成年子女會面交往之方式，並無
    違誤，抗告意旨猶執陳詞，指摘原裁定不當，求予廢棄，為無理由，應予駁回。
據上論結，本件抗告為無理由，依非訟事件法第八條第二項、第二十八條、民事訴訟
法第四百九十五條之一第一項、第四百四十九條第一項、第七十八條，裁定如主文。
中　　　華　　　民　　　國　　九十三　　年　　  四　　　月　　 三十 　　日
                                      民事第一庭
~B1審判長法官　黃金石
~B2　　　法官　吳登輝
~B3　　　法官　魏式璧
正本係照原本作成。
如不服本裁定應於送達後十日內向本院提出抗告狀，並繳納抗告費新臺幣四十五元。
~B法院書記官　唐奇燕
中　　　華　　　民　　　國　　九十三　　年　　  四　　　月　　 三十 　　日